【裁判字號】    97,交抗,755
【裁判日期】    971106
【裁判案由】    聲明異議
【裁判全文】
臺灣高等法院高雄分院刑事裁定         97年度交抗字第755號
抗  告  人  交通部公路總局高雄區監理所
代  表  人  陳聰乾
異  議  人
即受處分人  甲○○
上列抗告人因受處分人聲明異議案件，不服臺灣高雄地方法院中
華民國97年10月8 日裁定（97年度交聲字第2281號），提起抗告
，本院裁定如下：
    主  文
抗告駁回。
    理  由
一、抗告意旨略以：道路交通管理處罰條例第35條第1 項第1 款
    規定：酒精濃度超過規定標準之汽車駕駛人，處新臺幣1 萬
    5 千元以上6 萬元以下罰鍰，並當場移置保管該汽車及吊扣
    其駕駛執照1 年。另同條例第67條第6 項規定：汽車駕駛人
    違反本條例規定，應受吊扣駕駛執照處分，於汽車駕駛人係
    無駕駛執照駕車者，在所規定最長吊扣期間內，不得考領駕
    駛執照。又按道路交通安全規則第62條第1 項規定：汽車駕
    駛人受吊扣、吊銷駕駛執照處分尚未確定執行前，不得參加
    汽車駕駛執照之晉級考驗，如參加考驗取得高一級之駕駛執
    照資格者，該項資格於執行吊扣或吊銷駕駛執照之處分時，
    一併吊扣或吊銷，但持有機器腳踏車駕駛執照報考小型車汽
    車駕駛執照者，不在此限；又同規則第50條第1 項規定：汽
    車駕駛執照為駕駛汽車之許可憑證，由駕駛人向公路監理機
    關申請登記，考驗及格後發給之。汽車駕駛人經驗及格，未
    領取駕駛執照前，不得駕駛汽車。上開處罰酒後駕車行為規
    定之立法目的在於駕駛人於飲酒後駕車，將無法保持清晰、
    正常之判斷，反應及操控能力降低，增加發生交通事故之危
    險，對於整體用路人之生命、身體、財產法益造成極大之侵
    害，故對於酒後駕車行為除科以罰鍰及當場移置保管該汽車
    外，並吊扣駕駛人之駕駛執照1 年及命其應接受道路交通安
    全講習，以避免駕駛人再犯，確保用路人之安全。94年12月
    14日修正前道路交通管理處罰條例第68條原規定：「汽車駕
    駛人，因違反本條例及道路交通安全規則之規定，受吊扣或
    吊銷駕駛執照處分時，吊扣或吊銷其持有各級車類之駕駛執
    照。」，修正後同條文則規定：「汽車駕駛人，因違反本條
    例及道路交通安全規則之規定，受吊銷駕駛執照處分時，吊
    銷其持有各級車類之駕駛執照照。」，其修正原因乃舊法將
    違規駕駛人所持有各級車類之駕駛執照一併吊扣，失之過酷
    ，影響人民工作及生活甚鉅。故依修正後規定，當行為人有
    違反道路交通管理處罰條例第35條第1 項第1 款規定，而有
    應吊扣駕駛執照時，僅能吊扣行為當時駕駛該違規車輛所憑
    之駕駛執照，而不得吊扣該違規行為人所持有、與駕駛違規
    車輛無關之其他各級車類駕駛執照，故道路交通管理處罰條
    例第35條第1 項第1 款所規定之「吊扣駕駛執照」，應係指
    「吊扣駕駛人酒後違規駕駛時，駕駛該違規車輛所憑之駕駛
    執照」。而因取得高一級車類之駕駛資格者，得駕駛較低級
    車類之車輛，因此當未領有較低級駕駛執照者，依憑其所領
    有之較高級駕駛執照，酒後違規駕駛較低級之車輛時，自仍
    應吊扣其駕駛該違規車輛所憑之較高駕駛執照，如此始符合
    道路交通安全規則第114 條第2 款、第53條、第61條第1 項
    及道路交通管理處罰條例第35條第1 項第1 款、第24條第1
    項第2 款、第68條規定之意旨。本件異議人即受處分人並未
    向本所申換普通小型車駕駛執照，違規時所駕駛ZL-6568 號
    自用小客車之資格憑證為職業聯結車駕駛執照，嗣本所依據
    交通部民國97年1 月24日交路字第0970015997號函釋及道路
    交通管理處罰條例第35條第1 項規定，裁處罰鍰新臺幣34,5
    00元（罰鍰已於97年9 月10日繳納在案），及吊扣其駕駛執
    照12個月處分，施以道安講習，於法自無不合。是原裁定尚
    有違誤，為加強道路交通管理，維護交通秩序，確保交通安
    全，爰依法提起抗告，請求撤銷原裁定云云。
二、原審以：(一)原處分意旨略以：異議人即受處分人甲○○前於
    民國97年9 月9 日21時19分許，駕駛車牌號碼ZL-6568 號自
    用一般小客車，行經高雄縣阿蓮鄉南雄橋前，因有汽車駕駛
    人酒精濃度超過規定標準（每公升0.53毫克）之違規事實，
    而異議人駕駛自小客車之資格憑證，係所持之職業聯結車駕
    駛執照，遂依道路交通管理處罰條例第35條第1 項第1 款規
    定，吊扣異議人汽車（即職業聯結車）駕駛執照12個月，於
    法並無不合等語。(二)異議意旨略以：異議人有酒後駕駛自用
    小客車之違規，而於上揭時、地為警查獲之事實，然異議人
    駕駛自用小客車，原處分機關卻吊扣異議人賴以謀生之職業
    聯結車駕駛執照，將使異議人全家生計產成問題，且依新修
    正道路交通處罰條例規定，不能拿其他駕照代為吊扣，爰聲
    明異議請求撤銷吊扣職業聯結車駕駛執照處分等語。(三)按汽
    車駕駛人，駕駛汽車經測試檢定有酒精濃度超過規定標準者
    ，處新臺幣15,000元以上60,000元以下罰鍰，並當場移置保
    管該汽車及吊扣其駕駛執照1 年。又汽車駕駛人，因違反本
    條例及道路交通安全規則之規定，受吊銷駕駛執照處分時，
    吊銷其持有各級車類之駕駛執照，道路交通管理處罰條例第
    35條第1 項第1 款及第68條分別定有明文。(四)經查：1.本件
    異議人有於前揭時、地酒後駕駛自用一般小客車，且酒精濃
    度超過規定標準之違規事實，為異議人所不爭執，並有高雄
    縣政府警察局舉發違反交通管理事件通知單、交通部公路總
    局高雄區監理所高監自裁字裁80-N00000000號違反道路交通
    管理事件裁決書各1 份在卷可稽，是其此部分交通違規之事
    實應堪認定。2.惟查道路交通管理處罰條例第68條已於94年
    12月14日修正，並自95年3 月1 日施行生效，上開條文原規
    定「汽車駕駛人，因違反本條例及道路交通安全規則之規定
    ，受吊扣或吊銷駕駛執照處分時，吊扣或吊銷其持有各級車
    類之駕駛執照」，惟因原條文規定將違法或違規駕駛人所持
    有各級車類之駕駛執照一併吊扣，失之過酷，影響人民工作
    及生活甚鉅，故經立法委員徐志明等人提案修正，雖經交通
    部以：汽車駕駛人違反道路交通處罰條例致需接受吊扣或
    吊銷駕駛執照處分者，亦謂其違規行為對道路交通秩序之維
    持及道路交通已生較大之影響，故道路交通處罰條例第68條
    規定吊扣或吊銷其持有各級車類之駕駛執照，除係指道路交
    通安全規則第53條分類所指之駕駛執照外，亦包括同規則第
    61條所准予駕駛較低級車類之駕駛執照，以限制其繼續駕車
    行駛道路之權利；本條後段若將「吊扣或吊銷其持有各級
    車類之駕駛執照」修正為「吊扣或吊銷其違法或違規當時所
    駕駛車輛之駕駛執照」之建議，將產生如駕駛人以其領有之
    聯結車、大客車或大貨車駕駛執照駕駛小型車，違規酒後駕
    車、肇事逃逸時，卻無法吊扣或吊銷其所持駕駛執照，以限
    制其繼續駕車行駛道路之情形，無法達到有效處罰及維護道
    路交通安全之立法目的；受吊扣或吊銷駕駛執照處罰者，
    概均屬重大交通違規行為，尚無違比例原則等語，建議維持
    現行條文。然經立法委員聽取上開交通部代表說明及經過詢
    答後，仍將上開條文加以修正，而刪除關於「吊扣」部分，
    改為「汽車駕駛人，因違反本條例及道路交通安全規則之規
    定，受吊銷駕駛執照處分時，吊銷其持有各級車類之駕駛執
    照」，有立法院公報1 份在卷可佐（立法院公報第94卷、第
    70期院會紀錄，見本院卷第13至15頁）。故修正後之上開條
    文規定，既將原條文中關於「吊扣」部分刪除，僅餘現行之
    「吊銷」，依「明示其一，排除其他」之法理及參酌上開修
    正理由，現行條文當僅於受吊銷駕駛執照處分時，始吊銷其
    持有各級車類之駕駛執照，於受吊扣駕駛執照處分時，自不
    得吊扣其持有各級車類之駕駛執照。3.再者，行政行為，採
    取之方法所造成之損害不得與欲達成目的之利益顯失均衡，
    行政程序法第7 條第3 款定有明文及行政罰法第18條規定意
    旨可資參照。故異議人無自用小客車（即普通小型車）之駕
    駛執照可供吊扣時，吊扣其職業聯結車駕駛執照以代之，雖
    可達成限制異議人繼續駕駛自用小客車行駛之目的，惟亦同
    時造成限制異議人駕駛職業聯結車或其他較低級等車類行駛
    之結果，所造成之損害已與欲達成目的之利益顯失均衡。職
    是，本件異議人酒後駕駛自用小客車之違規事實，固屬明確
    ，惟依上開道路交通管理處罰條例第68條規定之修正意旨及
    前揭說明，原處分機關僅能吊扣異議人違規當時所駕車類（
    即普通小型車）之駕駛執照，不得率爾吊扣異議人現尚有效
    之其他各級駕駛執照（如職業聯結車駕駛執照）。原處分機
    關未審酌新修正之法律規定，逕予裁處吊扣駕駛執照12個月
    （裁決書上未載明駕駛執照種類，惟參酌卷附移送書所載，
    係欲吊扣異議人職業聯結車駕駛執照12個月，見本院卷第3
    頁〕，復未依「違反道路交通管理事件統一裁罰基準及處理
    細則」第43條第2 項第3 款規定，記明應受吊扣駕駛執照之
    名稱，均有可議，是異議人本件異議為有理由，應由本院將
    原處分關於吊扣駕駛執照12個月部分之處分撤銷，由原處分
    機關依修法後之規定及意旨，另為適法之處分（研議是否有
    其他依法可行僅吊扣異議人違規當時所駕車類駕駛執照之方
    法，若仍無法執行，則無庸另為處分）等情。
三、經本院審閱卷證後，認原審裁定，並無不合。抗告人抗告意
    旨，以上開情詞，而認本件依道路交通管理處罰條例第35條
    第1 項第1 款規定，吊扣受處分人普通小型車駕駛執照，雖
    於同條例第68條修正後，吊扣受處分人所領有憑以許可駕駛
    汽車之駕駛執照，仍符合立法意旨云云。但按行政行為，採
    取之方法所造成之損害不得與欲達成目的之利益顯失均衡，
    行政程序法第7 條第3 款及行政罰法第18條規定意旨可資參
    照，故受處分人於上情若無自用小客車駕駛執照可供吊扣時
    ，吊扣其職業聯結車駕駛執照以代之，雖可達成限制受處分
    人繼續駕駛自用小客車之目的，惟亦同時造成限制受處分人
    繼續駕駛職業聯結車之結果，所造成之損害已與欲達成目的
    之利益顯失均衡。且依前開所述修正後即本件行為時之道路
    交通管理處罰條例第68條規定，其既已將「吊扣」各級車類
    駕照之規定予以刪除，抗告人自不能逕行處分吊扣受處分人
    其他車種之駕駛執照。抗告人因受處分人駕駛自用小客車而
    有上開違規行為，因受處分人並無自用小客車駕駛執照因而
    逕行吊扣其職業聯結車駕駛執照，顯已逾越修正後道路交通
    管理處罰條例第68條之規範意涵及範圍。
四、原審因而認抗告人即原處分機關依道路交通管理處罰條例第
    35 條 第1 項第1 款之規定，裁處吊扣受處分人職業聯結車
    駕駛執照12個月，尚有不當，因而將原處分該部分撤銷，本
    院經核並無違誤。抗告人以前開情詞，指摘原裁定不當，為
    無理由，應予駁回。
據上論結，應依道路交通案件處理辦法第26條，刑事訴訟法第41
2 條，裁定如主文。
中    華    民    國    97    年    11    月     6    日
                  刑事第五庭    審判長法  官  曾永宗
                                      法  官  王伯文
                                      法  官  任森銓
以上正本證明與原本無異。
不得再抗告。
中    華    民    國    97    年    11    月    6     日
                                      書記官  廖素珍


司法院資訊處製作；財團法人民間司法改革基金會備份。
